臺灣臺中地方法院刑事判決
110年度易字第2214號
公  訴  人  臺灣臺中地方檢察署檢察官
被      告  劉秋梅



選任辯護人  陳婉寧律師
上列被告因妨害名譽案件，經檢察官提起公訴（110年度偵字第2
9998號），本院判決如下：
    主  文
劉秋梅犯公然侮辱罪，處拘役貳拾伍日，如易科罰金，以新臺幣
壹仟元折算壹日。又犯公然侮辱罪，處拘役拾伍日，如易科罰金
，以新臺幣壹仟元折算壹日。應執行拘役參拾伍日，如易科罰金
，以新臺幣壹仟元折算壹日。
    事  實
一、劉秋梅與阮碧泉為同事，劉秋梅基於公然侮辱之犯意，而為
    下列犯行：
　㈠於民國110年3月17日下午5時7分許，在不特定多數人得共見
    共聞，位於臺中市○○區○○路000號，2人老闆住家樓下員工機
    車停放區（下稱本案公司員工機車停放區），因故與阮碧泉
    發生口角，劉秋梅遂以「長那麼醜」、「腳像鳥仔腳」、「
    長短腳」等語辱罵阮碧泉，足以貶損阮碧泉之人格及社會評
    價。
　㈡於110年3月18日中午12時40分許，在本案公司員工機車停放
    區，因阮碧泉擋住其機車去路，劉秋梅一時氣怒，對阮碧泉
    辱罵「垃圾」一語，足以貶損阮碧泉之人格及社會評價。
二、案經阮碧泉訴由臺中市政府警察局太平分局報告臺灣臺中地
    方檢察署檢察官偵查起訴。
    理  由
壹、程序方面：
一、本判決以下所援引被告以外之人之供述證據，檢察官、被告
    劉秋梅、辯護人於本院審理時均不爭執證據能力（本院卷第
    83頁），復於本院逐項提示、調查後，均未於言詞辯論終結
    前聲明異議，本院審酌該等供述證據作成時外在情況及條件
    ，核無違法取證或其他瑕疵，亦無證據力明顯過低之情形，
    均有證據能力。又本判決以下所援引之非供述證據，均與本
    案犯罪事實具有關聯性，且無證據證明係公務員違背法定程
    序或經偽造、變造而取得，檢察官、被告及其辯護人復均未
    爭執其證據能力，再經本院於審理期日依法提示調查、辯論
    ，本院審酌各該證據取得或作成時之一切情況及條件，並無
    違法、不當或不宜作為證據之情事，是該等非供述證據，依
    刑事訴訟法第158條之4規定反面解釋意旨，亦均具有證據能
    力。
二、至於0000-00-00 00:07、0000-00-00 00:47對話內容錄音譯
    文（偵卷第43至51頁），為被告以外之人於審判外之書面陳
    述，依刑事訴訟法第159條第1項之規定，屬傳聞證據，因本
    院並未援用作為本案證據，爰不贅述其證據能力。
貳、實體方面：
一、認定犯罪事實所憑之證據及理由：
    訊據被告劉秋梅固坦承有於上揭時、地與告訴人阮碧泉發生
    爭執，並指稱告訴人「長那麼醜」、「腳像鳥仔腳」、「長
    短腳」及口出「垃圾」等語，惟矢口否認有何公然侮辱犯行
    ，辯稱：我沒有故意要侮辱她的意恩，3月17日那天，我是
    去找老闆而已，告訴人一直說我拿相機拍她，但我沒有，是
    她一直激我我才這樣說；3月18日那天，我要叫她起來，是
    對著地上拖鞋講「垃圾」，不是針對她講的；而且2天都不
    是公然所為等語。辯護人則以：3月17日，是因為告訴人不
    願相信被告無對其錄影之解釋，被告才會說「醜」、「腳像
    鳥仔腳」、「長短腳」等語來強調沒有對告訴人錄影，且上
    開言語僅屬個人評價，並未貶損告訴人之人格及社會評價，
    被告學歷不高，用字遺詞較不拘小節，並無真實惡意。3月1
    8日，被告「垃圾」一語係對告訴人放在地上之拖鞋講的，
    因為告訴人不願移動鞋子讓被告機車得以迴轉，且告訴人丈
    夫又罵被告髒話，才讓被告情緒較為激動，並非以此侮辱告
    訴人，且3月18日非公然為之等語，為被告辯護。經查：
  ㈠被告有於上揭時、地與告訴人發生爭執後，指稱告訴人「長
    那麼醜」、「腳像鳥仔腳」、「長短腳」，及口出「垃圾」
    等語，業據其於本院審理中自承明確，核與證人即告訴人阮
    碧泉於警詢、偵訊中之證述情節相符，並有員警職務報告1
    份、現場監視器畫面翻拍照片3張及檢察官勘驗筆錄1份附卷
    可稽（偵卷第19、41、85頁），復經本院於審理中勘驗屬實
    （本院卷第81至82頁），此部分事實，首堪認定。
  ㈡按公然侮辱罪，祗須侮辱行為足使不特定人或多數人得以共
    見共聞，即行成立，不以侮辱時多數人在場聞見為要件。亦
    即，刑法中「公然」之意義，係以不特定人或多數人得以共
    見共聞之狀況為已足；又所謂多數人，係包括特定之多數人
    在內（最高法院96年度上易第3002號判決意旨參照）。查本
    案公司員工機車停放區係被告、告訴人及公司其他員工上班
    時停放機車之處，業據被告於本院準備程序及審理中供承明
    確（本院卷第44、79頁），告訴人於本院準備程序時亦指稱
    ：「大家都可以在那邊休息吃飯」等語（本院卷第45頁），
    且本件事實㈠、㈡案發全時段皆可見該處門口鐵門對外保持
    開啟、開放狀態，且有汽、機車不時經過，事實㈠案發同時
    亦有1名不詳男子在場等情，經本院於審理中勘驗現場監視
    器畫面屬實（本院卷第81至82頁）。則本案公司員工機車停
    放區，核屬被告、告訴人之老闆、其他公司員工等不特定多
    數人得以共見共聞之地點，被告就事實㈠、㈡所為，顯均已
    達於「公然」程度。
　㈢刑法第309條第1項公然侮辱罪之「侮辱」，凡未指摘或傳述
    具體事實，以言詞、文字、圖畫或動作，對他人表示不屑、
    輕蔑、嘲諷、鄙視或攻擊其人格之意思，足以對個人在社會
    上所保持之人格及地位，在客觀上達到貶損其名譽及尊嚴評
    價之程度，使他人在精神及心理上有感受到難堪或不快之虞
    者，即足當之。被告就事實㈠，指稱告訴人「長那麼醜」、
    「腳像鳥仔腳」、「長短腳」，顯對告訴人面貌、身形帶有
    負面、貶低及輕蔑之語意，足以使人聽聞後在精神上、心理
    上感到難堪或不快及產生羞辱感，且在客觀上顯足以貶損名
    譽、人格地位及社會評價，自屬侮辱之言詞無訛。參諸案發
    時，被告因故與告訴人發生口角，被告以上開言語與告訴人
    針鋒相對，以社會上一般人之認知，並稽以當時現場爭執之
    情狀，該等話語文義均是攻擊人身之負面貶抑之詞，被告顯
    非對於客觀事件就事論事，或出於主觀之意見表達，而是以
    上開言詞謾罵，令告訴人人格遭受攻擊，其主觀上對告訴人
    有公然侮辱之故意甚明。
　㈣公然侮辱對象之判斷，不以言語中指名道姓為必要，且需考
    量行為人之年齡、教育程度、與被害人之關係，並考量行為
    人為該言詞時之一切情狀，依行為人之態度、語氣、聲調、
    音量等為綜合判斷。被告於事實㈡所示時、地對著告訴人說
    ：「妳的鞋子在那裡，厚，垃圾（台語）」等語，業經本院
    於審理中勘驗屬實（本院卷第82頁）。又被告於警詢時供稱
    ：「（當時發生何事？為何要對阮碧泉辱罵？）因為我當時
    要牽機車出去，她使用涼椅躺在我機車旁邊，我跟她講借我
    過，她就是不理我並對我罵」等語（偵卷第25頁）；於偵查
    中供稱：「（為何會發生口角？），當時我有去牽機車，我
    跟她說借過，因為阮碧泉她坐在躺椅上不起來，所以我才會
    跟她發生口角」等語（偵卷第71頁）；於本院審理時供稱「
    (對於上開勘驗結果有何意見？)我是要叫她起來」等語（本
    院卷第82至83頁）。依上開勘驗結果及被告所述，被告於案
    發當時確因告訴人擋住其機車去路而感到氣怒，且依當時客
    觀情狀加以觀察，被告在氣憤及對告訴人不滿之情緒下脫口
    而出「拉圾」一語，顯然已足使在場見聞之人認知其所指涉
    對象即為告訴人，縱使被告並未指名道姓，仍無礙於認定。
    而「垃圾」一語，意指告訴人骯髒、無用、應被丟棄不配為
    人，並非對事之評論，乃係對人之謾罵，是依當時事發經過
    及緣由，被告因不滿告訴人之作為，為宣洩其情緒而對告訴
    人辱罵「垃圾」，顯係出於雙方衝突、情緒性反應所為人身
    攻擊性、貶抑性之粗鄙、辱罵言詞，並藉此表達其羞辱、貶
    抑告訴人之意，非就其與告訴人間之具體糾紛為評論或意見
    表達，足認被告確有公然侮辱之犯意。
  ㈤被告及辯護人雖辯稱：3月17日係因告訴人一直說被告拿相機
    拍她，但被告沒有，被告是受告訴人所激才會這樣說；3月1
    8日因告訴人不願移動鞋子讓被告機車得以迴轉，且告訴人
    丈夫又罵被告髒話，才讓被告情緒較為激動云云。然而，被
    告為發洩情緒而為無意義之抽象謾罵，顯然無助於事實之釐
    清與解決，且「長那麼醜」、「腳像鳥仔腳」、「長短腳」
    、「垃圾」等語，均非自我辯白之言詞，難認與自我防衛有
    何相關，自無援引刑法第311條第1款而阻卻違法之餘地。況
    此情形縱令不虛，亦僅屬本案犯行之動機，即便被告有感受
    難過、委屈或不滿，仍應循合法途逕理性處理，不得逕以辱
    罵方式為之，更不得因被告與告訴人間有所爭執，即認告訴
    人應忍受被告任何辱罵，而可據此免除被告之責任，此部分
    抗辯難認有理。
　㈥辯護人固為被告辯稱：被告學歷不高，用字遺詞較不拘小節
    ，並無真實惡意等語。惟查上開「長那麼醜」、「腳像鳥仔
    腳」、「長短腳」、「垃圾」等字眼，客觀上係屬貶損人格
    之言語，被告係智識正常之成年人，就此自無不知之理。參
    以其一再陳稱當時係對告訴人不當作為之回應，則其顯不可
    能誤認前揭字眼具有正面之意涵，衡以其於不特定多數人得
    共見共聞之場所，對告訴人多次謾罵前揭字眼，其主觀上必
    有藉此輕蔑貶低告訴人人格之意，是辯護人認為被告並無公
    然侮辱之真實惡意，自非可採。
  ㈦綜上所述，被告及辯護人上開所辯均屬卸責之詞，要無可採
    ，被告確有於上揭時、地公然以上開言詞辱罵告訴人，貶損
    告訴人之人格及社會評價要無疑義。本案事證明確，被告犯
    行均堪認定，應予依法論科。
二、論罪科刑：
  ㈠核被告所為，均係犯刑法第309條第1項之公然侮辱罪。被告
    就事實㈠所為，先後對告訴人以「長那麼醜」、「腳像鳥仔
    腳」、「長短腳」等語辱罵，係於密切接近之時間且同地實
    施，侵害同一法益，各行為獨立性極為薄弱，主觀上亦係出
    於同一公然侮辱之犯意，依一般社會健全觀念，應視為數個
    舉動之接續施行，合為包括之一行為，為接續犯，應論以一
    罪。被告就事實㈠、㈡所為，犯意各別，行為互殊，應分論
    併罰。
　㈡爰以行為人之責任為基礎，審酌同事間於公、私領域相處上
    互有爭執磨擦，事屬平常，縱使觀點立場不同，仍應理性  
    相互協調溝通，然被告不此之圖而逕以不雅之語彙辱罵告訴
    人，已侵害告訴人名譽，對告訴人人格名譽及社會評價造成
    損害，所為實不可取。考量被告犯後始終飾詞否認犯行，且
    一昧指責告訴人不是，從未自我省思，顯見其毫無悔悟之意
    ，犯後態度不佳，實不宜輕縱。兼衡被告犯罪之動機、目的
    、手段，自述學歷為國中畢業之智識程度、目前在工廠工作
    、每月收入新臺幣2萬多元、經濟狀況小康、須撫養婆婆之
    生活狀況（本院卷第65頁）等一切情狀，就其所犯各罪量處
    如主文所示之刑，並諭知易科罰金之折算標準。復本於罪責
    相當性之要求，在外部性及內部性界限範圍內，綜合斟酌被
    告前揭犯罪行為之不法與罪責程度，及對其施以矯正之必要
    性，就其所犯前揭2罪，定其應執行刑及易科罰金之折算標
    準如主文所示。　　
據上論斷，依刑事訴訟法第299條第1項前段，刑法第309條第1 
項、第41條第1項前段、第51條第6款，刑法施行法第1條之1第1
項，判決如主文。
本案經檢察官廖育賢提起公訴，檢察官陳僑舫到庭執行職務。
中　　華　　民　　國　  111 　　年　　2 　  月　 24 　日
                  刑事第九庭    法  官  鄭永彬   
以上正本證明與原本無異。                      
如不服本判決應於收受判決後20日內向本院提出上訴書狀，並
應敘述具體理由；其未敘述上訴理由者，應於上訴期間屆滿後
20日內向本院補提理由書（均須按他造當事人之人數附繕本）
切勿逕送上級法院。
中　　華　　民　　國　　111 　年　　2 　　月　　24　　日
                                書記官  林奕珍
附錄本案論罪科刑法條：
刑法第309條第1項
公然侮辱人者，處拘役或9千元以下罰金。